臺灣高雄地方法院民事判決　九十三年度訴字第四四三號
　　原　　　告　丙○○○
　　訴訟代理人　乙○○
　　被　　　告　丁○○
　　訴訟代理人　甲○○
右當事人間請求損害賠償事件，經本院於民國九十三年四月二十日言詞辯論終結，判
決如下：
    主      文
原告之訴及假執行之聲請均駁回。
訴訟費用由原告負擔。
    事      實
甲、原告方面：
一、聲明：
  (一)被告應給付原告新臺幣（下同）二百萬元，及其中一百萬元自民國八十一年三月
    二十四日起至清償日止，按週年利率百分之五計算之利息，並其餘一百萬元自起
    訴狀繕本送達翌日起至清償日止，按週年利率百分之五計算之利息。
  (二)原供擔保以代釋明，聲請宣告假執行。
二、陳述：原告於民國八十一年三月二十三日，向被告購買坐落高雄市○○區○○段
    五六四之一七七、五六四之一八四、五六四之一六四等地號省有出租土地三筆之
    地上建物，即一九九八建號，本國式，加強磚造層樓房，門牌號碼為建國二路
    一六四號、一六六號二棟（以下簡稱「系爭房屋」）。雙方議定買賣總價金為一
    千六百零四萬元，當日即由原告預付定金一百萬元予被告，買賣之債權契約即屬
    成立，依定金收據上之約定，雙方於八十一年四月三十日前簽立「房屋買賣所有
    權移轉契約書」，並交付總價三分之一，雙方雖準時前去被告所指定之陳素禎代
    書事務所會合，因被告尚未備妥房屋使用權狀、地主優先購買權拋棄書等應備文
    件，後經陳代書從中協調並解釋，因土地係向省政府承租，承租權能否過戶給原
    告，將來能不能向省府承購，法律上還有問題，要雙方回去考慮，查明完妥，再
    帶有關證件辦理契約事宜。詎料，被告竟違背上開雙方同意延後辦理之協議，於
    八十一年五月二日，以高雄市第五十八支局第九八號存證信函，誣指原告未於八
    十一年四月三十日赴約，並催告七日內履行付款簽約，逾期即沒收定金，原告於
    同年五月十一日以滿州郵局第十號存證信函回覆，嚴詞駁斥其虛構事實，有使詐
    之嫌，完全違背查妥再簽之約定。被告於八十一年五月九日將系爭房屋雙重買賣
    給陳朝松，而被告八十一年五月二日交寄存證信函，原告於同年月四日收到，被
    告於期限屆至前，即有雙重買賣之事，延至八十一年五月十一日始以高雄郵局第
    三○三四號存證信函聲明解約，顯已侵害原告民法第一百條所規定之期待權，被
    告應負損害賠償責任，爰依民法第一百條之規定，請求被告給付如聲明所示之金
    額及利息。
三、證據：提出定金收據、陳素禎作證筆錄、存證信函、二重買賣契約書（即不動產
    買賣契約書）（以上均為影本）各乙件。
乙、被告未於最後言詞辯論期日到場，據其訴訟代理人前期日到場所為之聲明及陳述
    略謂︰
一、聲明︰駁回原告之訴及假執行之聲請；如受不利之判決，願供擔保，聲請免為假
    執行。
二、陳述︰原告所言與事實不符，且原告一再對被告起訴皆為敗訴判決。雙方雖約定
    於八十一年四月三十日簽約，但原告一再以其他理由不簽約，至原告所提五天內
    又將房屋轉讓給訴外人陳朝松，實為陳朝松於八十一年五月九日簽約後，至同年
    月十一日才付定金一百萬元，且當時並未辦理移轉登記，必須等到法院公證後才
    辦理。
三、證據︰聲請調閱本院八十二年度訴字第二○四號、八十六年度訴字第一四四八號
    、八十七年度訴字第五○○號、八十七年度訴字第二二一○號、八十八年度訴字
    第五七八號全部卷宗、八十九年度訴字第六五三號民事判決、臺灣高等法院高雄
    分院（以下簡稱「高雄高分院」）八十九年度重上字第一二六號民事判決、最高
    法院九十二年度臺上字第五五五號民事判決、高雄高分院九十二年度重上更(一)字
    第一九號民事判決、最高法院九十三年度臺上字第一○三號民事裁定及臺灣高雄
    地方法院檢察署八十一年度偵字第一七七九八號詐欺案件全部偵查卷宗。
    理      由
一、本件被告受合法通知，無正當理由，未於最後言詞辯論期日到場，核無民事訴訟
    法第三百八十六條各款所列情形，爰依原告之聲請，由其一造辯論而為判決，合
    先敘明。
二、原告主張，伊於八十一年三月二十三日，向被告購買系爭房屋二棟，雙方議定買
    賣總價金為一千六百零四萬元，當日即由原告預付定金一百萬元予被告，買賣之
    債權契約即屬成立，依定金收據上之約定，雙方於八十一年四月三十日前簽立「
    房屋買賣所有權移轉契約書」，並交付總價三分之一，雙方雖準時前去被告所指
    定之陳素禎代書事務所會合，因被告尚未備妥房屋使用權狀、地主優先購買權拋
    棄書等應備文件，後經陳代書從中協調並解釋，因土地係向省政府承租，承租權
    能否過戶給原告，將來能不能向省府承購，法律上還有問題，要雙方回去考慮，
    查明完妥，再帶有關證件辦理契約事宜。詎料，被告竟於八十一年五月二日違背
    上開雙方同意延後辦理之協議，以高雄市第五十八支局第九八號存證信函，誣指
    原告未於八十一年四月三十日赴約，並催告七日內履行付款簽約，逾期即沒收定
    金，原告於同年五月十一日以滿州郵局第十號存證信函回覆，嚴詞駁斥其虛構事
    實，有使詐之嫌，完全違背查妥再簽之約定。被告於八十一年五月九日將系爭房
    屋雙重買賣給陳朝松，而被告八十一年五月二日交寄存證信函，原告於同年月四
    日收到，被告於期限屆至前，即有雙重買賣之事，延至八十一年五月十一日始以
    高雄郵局第三○三四號存證信函聲明解約，顯已侵害原告民法第一百條所規定之
    期待權，被告應負損害賠償責任，爰依民法第一百條之規定，請求被告給付如聲
    明所示之金額及利息等語。
三、被告則以原告所言與事實不符，且原告一再對被告起訴皆為敗訴判決。雙方雖約
    定於八十一年四月三十日簽約，但原告一再以其他理由不簽約，至原告所提五天
    內又將房屋轉讓給訴外人陳朝松，實為陳朝松於八十一年五月九日簽約後，至同
    年月十一日才付定金一百萬元，且當時並未辦理移轉登記，必須等到法院公證後
    才辦理等語，資為抗辯。
四、查原告曾以其向被告買受系爭房屋二棟，被告收受定金後將系爭房屋出賣並移轉
    所有權予他人，而有不能履行之違約情事，依民法第二百四十九條第三款規定，
    訴請被告加倍返還定金二百萬元，經本院八十二年度訴字第二○四號、高雄高分
    院八十二年度上字第三一五號、最高法院八十三年度臺上字第四一四號民事判決
    以買賣契約業經被告合法解除為理由，駁回其訴確定。再以被告雙重買賣後對原
    告解約，應不發生解約之效力，顯違誠信原則，被告竟將原告定金沒收，為無法
    律上之原因而受利益，致原告受有損害，依不當得利及誠信原則，訴請返還定金
    一百萬元，經本院八十六年度訴字第一四四八號、高雄高分院八十六年度上訴字
    第四四九號民事判決駁回其訴確定。又以被告雙重買賣後對原告解約為無效，而
    其另移轉所有權與他人，致對原告給付不能係可歸責於被告之事由，依債務不履
    行請求損害賠償一百萬元，經本院八十七年度訴字第五○○號民事判決以買賣契
    約已合法解除為理由駁回其訴確定。另以被告解除契約沒收定金係侵害其權利而
    依侵權行為關係請求損害賠償二百萬元，經本院八十七年度訴字第二二一○號民
    事判決駁回其訴確定。復以被告解除契約之意思表示違法無效，應依民法第二百
    四十九條第三款及委賣房屋約定書所載之約定，加倍返還定金及給付法定利息，
    經本院以八十八年度訴字第五七八號民事判決與本院前揭八十二年度訴字第二○
    四號、高雄高分院八十二年度上字第三一五號、最高法院八十三年度臺上字第四
    一四號民事判決係屬同一案件，原告就同一案件復行起訴，判決駁回其訴確定。
    以上各情，分別經本院調取各該案卷核閱明確，並有上開各該民事判決各乙份在
    卷可稽。本件原告係以被告雙重買賣，於期限屆至前聲明解約，顯已侵害原告民
    法第一百條所規定之期待權，被告應負損害賠償責任為由，提起本件訴訟，是本
    件原告應受判決事項之聲明尚與上開各該事件不同，應無違反一事不再理而重行
    起訴之情形，被告抗辯原告所訴一再敗訴判決確定云云，自無可取，先此敘明。
五、按條件者，指法律行為效力之發生或消滅，繫於將來成否客觀上不確定事實；期
    限者，指法律行為效力之發生或消滅，繫於將來確定發生之事實，均屬法律行為
    之附款。附條件之法律行為當事人於條件成否未定前，若有損害相對人因條件成
    就所應得利益之行為者，負損害賠償責任，民法第一百條固定有明文。然此種期
    待權之侵害，其賠償責任亦須俟條件成就時，方始發生。蓋附條件之法律行為，
    原須俟條件成就時始得主張其法律上之效果，在條件成否未定之前，無從預為確
    定以後因條件成就時之利益，如其條件以後確定不成就，即根本無所謂因條件成
    就之利益，最高法院著有六十九年度臺上字第三九八六號判例足資參照。經查：
  (一)原告係於八十一年三月二十三日與被告合意就其所有之系爭房屋二棟以一千六百
    零四萬元之價額買賣而給付被告定金一百萬元，雙方並約定於八十一年四月三十
    日前成立買賣簽約，此有兩造所不爭執之定金收據乙紙附卷足憑。
  (二)而兩造於八十一年三月二十三日之合意，並未包括系爭房屋所坐落之基地，且於
    兩造合意約定簽立買賣契約書之八十一年四月三十日，因原告要求被告保證該基
    地可以公告現值買到，被告代理人表示無法保證，原告故而未簽立買賣契約書，
    並離去，被告及其代理人甲○○嗣於八十一年五月二日發函催告原告，應於收受
    催告通知後七日內出面辦理簽立買賣契約書及產權過戶手續，逾期即沒收定金一
    百萬元等語，惟迄至八十一年五月十一日，原告咸未出面，僅於同年月八日函覆
    被告，表示已收到被告之催告通知函件，並限被告於一個月內提出向省府價購之
    資料，及就地價加成問題提出解決辦法等語，被告遂於八十一年五月十一日再度
    發函表示依民法第二百五十四條解除兩造間之房屋買賣契約，並沒收定金一百萬
    元等語一節，有兩造不爭執其所自行發出之存證信函影本三份在卷可稽。
  (三)證人陳素禎亦先後於臺灣高雄地方法院檢察署八十一年度偵字第一七七九八號詐
    欺案件偵查中及高雄高分院結證稱，八十一年四月三十日原告夫妻及被告代理人
    甲○○至伊事務所，要求書寫買賣契約書，買方之原告要求賣方保證系爭房屋所
    占基地可以公告現值買到，伊乃居中表示無法保證，因伊事務所占有之基地亦為
    國有土地，係以公告現值加四成買到者，故實無人可以保證能以公告現值之價格
    買到，當場並建議兩造回去商量好，再寫契約書等語，而原告之夫乙○○對證人
    陳素禎此一證述情節亦表示與當日發生之情形相符等情（見臺灣高雄地方法院檢
    察署八十一年度偵字第一七七九八號詐欺案件偵查卷宗頁六四頁背面，八十一年
    十一月四日訊問筆錄；高雄高分院八十二年度上字第三一五號卷宗頁三四正面、
    背面，八十二年八月十二日準備程序筆錄）。
  (四)原告於本院八十七年度訴字第五○○號請求損害賠償事件中自認：被告及其代理
    人甲○○於八十一年五月二日催告原告應於收受通知後七日內出面辦理簽立買賣
    契約書及產權過戶手續之存證信函，乃於八十一年五月四日收受（見該件原告起
    訴狀，本院八十七年度訴字第五○○號卷宗頁六背面），是原告應於八十一年五
    月十一日前出面簽約並辦理產權過戶，被告又於八十一年五月十一日再度發函表
    示依法解除契約，並沒收定金一百萬元之存證信函，原告亦於同一事件中自認：
    該存證信函約於八十一年五月十三日、十四日收受等語（見該件八十七年六月二
    十二日言詞辯論筆錄，前揭卷宗頁五一），是以，被告解除契約之意思表示係於
    八十一年五月十三日或同年月十四日到達原告而發生效力，自八十一年五月四日
    起至同月十三日止，已逾七日之期限，惟原告於此段期間均未出面，僅於同月八
    日函覆被告，表示已收到被告之函件，並限被告於一個月內提出向省府價購之資
    料，及就地價加成問題提出解決辦法等語。被告因原告未於相當之催告期限七日
    內履行契約而解除契約，應屬合法，尚難認不生解約之效力。
  (五)矧以，原告所指被告函催其簽約並辦理產權登記之七日，否則被告將解除契約並
    沒收定金，顯非客觀上將來不確定發生之事實，殊與條件概念迥異，應為客觀上
    確定發生之事實，即與期限之概念相合，是原告主張被告之雙重買賣行為，乃屬
    有損害其因條件成就所應得利益之行為，為無理由，不足為取。
六、綜上所示，兩造間就系爭房屋買賣契約業已合法解除，且被告函催原告七日內簽
    約並辦理產權登記，否則被告將解除契約並沒收定金，應為客觀上確定發生之事
    實，顯非附條件之法律行為，從而，原告基於民法第一百條之規定，訴請被告賠
    償其損害，為無理由，應予駁回。
七、原告之訴既經駁回，其假執行之聲請已失所附麗，應併予駁回之。
據上論結，本件原告之訴為無理由，依民事訴訟法第三百八十五條第一項前段、第七
十八條，判決如主文。
中　　　華　　　民　　　國　　九十三　　年　　　四　　　月　　 三十 　　日
~B民事第二庭法　官　劉定安
右為正本係照原本作成。
如不服本判決，應於送達後二十日內，向本院提出上訴狀並表明上訴理由，如於本判
決宣示後送達前提起上訴者，應於判決送達後十日內補提上訴理由書（須附繕本）。
中　　　華　　　民　　　國　　九十三　　年　　　四　　　月　　 三十 　　日
~B　　　法院書記官　王壹理
